【裁判字號】    94,上訴,1659
【裁判日期】    950331
【裁判案由】    誣告
【裁判全文】
臺灣高等法院臺中分院刑事判決        94年度上訴字第1659號
上  訴  人  台灣台中地方法院檢察署檢察官
上  訴  人
即  被  告  甲○○
            乙○○
共      同
選任辯護人  陳明發  律師
上列上訴人等因被告等誣告案件，不服臺灣臺中地方法院94年度
訴字第139號中華民國94年7月6日第一審判決（起訴案號：臺灣
臺中地方法院檢察署93年度偵字第21244號），提起上訴，本院
判決如下：
    主  文
上訴駁回。
    事  實
一、甲○○與丙○○原為夫妻，二人於民國（下同）八十九年九
    月二十九日離婚，申釧秉則為渠等之長子，亦係乙○○之夫
    。詎甲○○、乙○○二人明知申釧秉於九十年二月三日係因
    陳欣宏過失肇致車禍而死亡，且渠等於八十九年一月二十六
    日起至同年五月下旬某日止之某時，在臺灣境內不詳地點確
    有通、相姦之情事，竟因丙○○對渠等提出妨害家庭之刑事
    告訴後，共同意圖使丙○○受刑事處分，而於九十二年六月
    十八日以「告訴人（指丙○○）取得長子申釧秉名下不動產
    後，為防事機外洩，竟雇用殺手開車將長子申釧秉活活撞死
    （製造假車禍）」、「告訴人捏造事實向臺中地方法院刑事
    庭誣告夫婿與長媳乙○○通姦」等不實事項，具狀向臺灣臺
    中地方法院檢察署提出告訴，指訴丙○○涉有教唆殺人及誣
    告等罪嫌，嗣該案經臺灣臺中地方法院檢察署檢察官於九十
    三年八月二十七日，以九十二年度偵字第二０四一五號為不
    起訴處分，並於同年九月十七日確定。
二、案經丙○○訴由臺灣臺中地方法院檢察署檢察官偵查起訴。
    理  由
一、訊據上訴人即被告（下稱被告）甲○○坦承於九十二年六月
    十八日曾以「告訴人（指丙○○）取得長子申釧秉名下不動
    產後，為防事機外洩，竟雇用殺手開車將長子申釧秉活活撞
    死（製造假車禍）」及「告訴人捏造事實向臺中地方法院刑
    事庭誣告夫婿與長媳乙○○通姦未果」等事項，具狀向臺灣
    臺中地方法院檢察署提出告訴，指訴告訴人丙○○涉有教唆
    殺人及誣告等罪嫌，嗣該案經臺灣臺中地方法院檢察署檢察
    官於九十三年八月二十七日以九十二年度偵字第二０四一五
    號為不起訴處分確定等事實不諱，惟矢口否認有誣告之犯行
    ，辯稱：九十年二月三日，申釧秉至大甲光田醫院途中為案
    外人陳欣宏開車撞到傷重死亡，於車禍責任尚未釐清，賠償
    事宜亦未談妥前，告訴人丙○○即急於將申釧秉之遺體火化
    ，伊始合理懷疑丙○○涉有教唆殺人犯行，且當時代為撰狀
    之李金龍誤解伊之意思，故於狀紙記載「雇用殺手」之字眼
    ，此並非伊本意，且該案（九十二年度偵字第二０四一五號
    ）於九十三年三月四日偵查時，由檢察官之訊問與伊之答話
    中即可知伊有就此部分不為申告之意思。又伊與被告乙○○
    並無通姦犯行，故丙○○指稱渠等通姦，自係誣告，是伊並
    未誣告云云。上訴人即被告（下稱被告）乙○○亦矢口否認
    有誣告之犯行，辯稱：上開告訴狀乃係被告甲○○一人在台
    北委託案外人李金龍撰寫的，伊並未在告訴狀簽名蓋章，可
    見伊並無申告之意思。伊是接到到傳票後始知悉有上開告訴
    行為，且伊於九十二年十二月五日偵查時，檢察官問伊為何
    要告丙○○及丙○○涉案之情節為何？伊分別答以「她是我
    婆婆，就是為財產的事告她」、「我要告丙○○侵占我先生
    名下的土地、工廠也是我先生的，後來我先生死掉之後，丙○○將土地過戶到她名下，還設定抵押一千萬元，設定時間
    我不知道，這些事情是我公公回來之後告訴我，我才知道」
    等語，可知伊之認知裡只有告財產之事，不知有申告上開教
    唆殺人及誣告之事，是伊並無誣告之犯行云云。經查：
（一）本案被告乙○○於偵查中業已自承「（你們之前有告丙○○侵占、教唆殺人、誣告？）是，也有告她偽造文書」、
      「（告她雇用殺手把申釧秉撞死）是」等語。於原審審理
      時更先自承：「告訴之內容，被告甲○○有告知伊」等語
      ，隨即方辯稱：「要告之事情很多，伊不清楚」云云。其
      辯詞反覆，已難置信。再參以被告乙○○倘確實不明白告
      訴之內容，且無意提起告訴，自得於接到傳票後，儘速向
      承辦檢察官表明無告訴之意思，然其於臺灣臺中地方法院
      檢察署檢察官偵查丙○○被訴偽造文書等案件時，經檢察
      官傳喚，於九十二年十二月五日獨自以告訴人之身分接受
      訊問時，竟明白陳稱：「（為何要告丙○○？）她是我婆
      婆，就是為了財產的事告她」等語，足見被告乙○○確實
      早已知悉告訴之內容為教唆殺人及誣告等罪嫌，且有提出
      告訴之意思，其上開所辯，顯係事後卸責之詞，並不足取
      。
（二）次查，本件被害人申釧秉因交通意外死亡之經過，確係因
      案外人陳欣宏於九十年二月三日上午七時三十分許，駕駛
      車牌號碼ＪＳ─三二二六號自小貨車，沿臺中縣大甲鎮○○里○○路往水源路方向行駛，途經時速限制為每小時四
      十公里之信義路與育英路交叉路口時，應注意依標誌之規
      定速限行車；並應注意車前狀況及隨時採取必要之避煞及
      停車措施，適被害人申釧秉騎乘車牌號碼ＳＱＢ－八七五
      號輕機車，沿信義路對向車道行駛至上開交叉路口中心處
      欲左轉育英路，陳欣宏依當時情形，並無不能注意之情事
      ，竟疏於注意及此，冒然以時速五十公里之速度，欲超速
      通過上開交叉路口，致發現申釧秉時，閃避不及而撞擊申
      釧秉，使申釧秉人車倒地，並將人車推撞至路旁電線桿，
      機車刮地痕長達七點二公尺，申釧秉因而受有頭部外傷等
      致命傷害，經送醫急救，延至同日上午九時四十分許，因
      顱骨骨折併顱內出血不治死亡等情，業據陳欣宏於原審九
      十年度交易字第四一二號過失致死案件之警詢及偵查、審
      理中自承不諱，核與申釧秉之弟申薛鴻於該案中所述情節
      相符，並有現場照片六幀、道路交通事故調查報告表一份
      附於該案卷宗可稽。而申釧秉確係因本件車禍受傷不治死
      亡，亦經檢察官督同法醫師相驗屬實，製有勘驗筆錄、相
      驗屍體證明書、驗斷書等各一份、照片五幀等附於該案卷
      宗可佐，且陳欣宏因而經原審法院於九十年七月十二日依
      過失致人於死罪判處有期徒刑五月確定在案，亦有該院九
      十年度交易字第四一二號刑事判決一份在卷可稽（見本院
      卷第一一四頁至第一一五頁），是被告甲○○、乙○○二
      人指訴該案告訴人丙○○係教唆殺人，純屬空穴來風、無
      中生有。至被告甲○○雖辯稱：申釧秉至大甲光田醫院途
      中為案外人陳欣宏開車撞到傷重死亡，於車禍責任尚未釐
      清，賠償事宜亦未談妥前，告訴人丙○○即急於將申釧秉
      之遺體火化，伊始合理懷疑丙○○涉有教唆殺人犯行云云
      ，但查陳欣宏上開車禍肇事後，臺中縣警察局大甲分局警
      員林有成，旋即製作道路交通事故調查報告表一份以釐清
      肇事責任，且申釧秉死亡後，臺中縣警察局大甲分局隨即
      電請臺灣臺中地方法院檢察署檢察官相驗，經檢察官督同
      法醫師相驗屍體認係車禍致死屬實，製有勘驗筆錄、相驗
      屍體證明書、驗斷書各一份、照片五幀後，始將遺體發還
      家屬，是本件車禍責任之釐清，自應由司法單位參酌前開
      相關證據以認定之，與遺體是否火化本無關聯，至賠償事
      宜是否談妥，尚牽涉肇事者賠償之誠意及被害家屬要求之
      金額多寡，更與遺體是否火化無關，再參以，被告甲○○
      於原審審理時陳稱：伊在申釧秉被撞身亡時，即懷疑丙○○有教唆殺人嫌疑云云，然依常理而言，倘被告甲○○早
      已有此懷疑，何以當時並未立即對丙○○提出告訴？且於
      九十年二月十三日即與肇事者陳欣宏達成和解？嗣因丙○○以被告甲○○、乙○○二人涉有通、相姦罪嫌提起告訴
      ，經原審於九十一年九月十九日判決被告二人有罪後，由
      被告二人上訴至本院，在本院第一次辯論終結（嗣再開辯
      論）之九十二年六月三日後，渠二人旋於十餘日後對丙○○提起教唆殺人告訴，益見被告二人實係因告訴人丙○○
      上開告訴行為，致渠等遭刑事追訴，始行挾怨報復，而提
      起上開告訴無訛。至被告甲○○另辯稱：當時代為撰狀之
      人誤解伊之意思，故於狀紙記載「雇用殺手」之字眼，此
      並非伊本意云云，然證人即當時代被告二人撰狀之李金龍
      於原審審理時業已到庭結證稱：「當時告訴狀內容均係按
      照被告甲○○之意思所撰寫，伊並未自行編造」等語，且
      查被告甲○○係受過高等教育之智慮成熟成年人，其亦自
      承：「當時李金龍撰狀完後，有交給伊過目，告訴狀上係
      伊親自簽名、用印」等語，則被告甲○○既已親自看過告
      訴狀之內容，並在告訴狀上簽名、蓋章，足見其係以自己
      之名義就告訴狀之內容提出告訴，委無可疑，其辯稱：狀
      紙上之內容與伊真意不同云云，實不足採。
（三）再查，被告甲○○與告訴人丙○○於四十七年間結婚，嗣
      於八十九年九月二十九日離婚，且被告乙○○係被告甲○○與告訴人丙○○二人所生之子申釧秉之妻，嗣申釧秉於
      九十年二月三日死亡，申育愉係八十九年十一月十三日出
      生，戶籍上登記之父親為申釧秉一節，為被告二人所不否
      認，並有戶籍謄本二紙在卷可佐，足見申育愉確係被告乙○○與被害人申釧秉婚姻關係存續中所生無訛。再者，申
      育愉確非被告乙○○與申釧秉所生一節，有柯滄銘婦產科
      血緣鑑定報告書影本一紙附卷可憑，且經本院九十一年度
      上易字第二０七九號妨害家庭案件審理中，將被告甲○○
      、乙○○及申育愉送請行政院國軍退除役官兵輔導委員會
      臺中榮民總醫院鑑定親子關係，經該醫院於免疫風濕科分
      別抽取乙○○、申育愉與甲○○之週邊血，鑑定此三人之
      ＤＮＡ短重複序列（ＳＴＲ），經鑑定結果認：「可以證
      明甲○○與申育愉之親子關係，累計親子關係指數為２０
      ９７８．１、親子關係概率為百分之九九點九九五二三」
      ，有該醫院九十三年六月七日中榮醫企字第○九三○○○
      三一三一號函附鑑定書、血親鑑定報告書一份附卷可參，
      則依以上科學鑑定結果足認申育愉確非被告乙○○與被害
      人申釧秉所生，而係被告甲○○與被告乙○○二人所生無
      訛，依此鑑定結果可知被告二人確有通姦、相姦犯行無誤
      。況被告甲○○、乙○○二人確於八十九年一月二十六日
      起至同年五月下旬某日止之某時，在臺灣境內不詳地點，
      與甲○○發生性行為一次，並於八十九年十一月十三日產
      下一女申育愉，被告二人因而經本院依通姦、相姦罪各判
      處有期徒刑五月，並於九十二年七月十二日確定在案，亦
      有原審九十一年度易字第一二六０號、本院九十一年度上
      易字第二０七九號等刑事判決各一份附卷可按（見原審卷
      第三一頁至第四０頁及本院卷第一一八頁至第一二０頁）
      ，益見被告二人於上開時間確有通姦、相姦犯行無疑。
（四）至台灣台中地方法院檢察署九十二年度偵字第二０四一五
      號偽造印文等案於九十三年三月四日開庭，檢察官詢問被
      告甲○○時，被告甲○○固曾分別答稱：「（問：申釧秉
      ，這件事實，我們認為說這個跟事實不符，而且跟常理也
      不太符合，因為肇事者他們也給你們200多萬了，這個不
      太可能是故意的。）因為這是保險公司…」、「（問：我
      跟你說是不是這部分把它排除好嗎？）好。」、「（問：
      沒有其他證明，殺人的部分？）我是感覺，感覺…跟我說
      明天就要去自白，…，孩子跟我說的…（雜音）」、「（
      問：原則上應該是沒有其他證據？）但是我心中有一個…
      」、「（問：那我們先把它排除你應該沒什麼意見吧？）
      好。」、「（問：那其他的部分，都是有關財產權的部分
      ，你是不是希望說丙○○要被判刑？）看她的誠意，如果
      有誠意，調解…，有誠意大家再來，如果沒有，…100萬
      還要賠，還要什麼回饋500萬，再拿1000萬，…，還要趕
      我走。」各等語，有勘驗筆錄足按（見本院卷第九八頁）
      ，惟上情充其量僅能認係被告甲○○事後經檢察官以所告
      與事實不符而進行勸諭時，被告同意不再追究而已。而誣
      告罪之成立與否，係以行為人於提告時，是否具有誣告之
      犯意為斷，苟行為人於提告時具有誣告之犯意，縱事後同
      意不再追究，亦屬犯後態度之問題，與已成立之誣告罪不
      生影響，是並無法資為有利於被告甲○○之認定，附此說
      明。
（五）又被告二人於九十二年六月十八日以「告訴人（指丙○○
      ）取得長子申釧秉名下不動產後，為防事機外洩，竟雇用
      殺手開車將長子申釧秉活活撞死（製造假車禍）」、「告
      訴人捏造事實向臺中地方法院刑事庭誣告夫婿與長媳乙○○通姦」等事項，具狀向臺灣臺中地方法院檢察署提出告
      訴，指訴丙○○涉有教唆殺人及誣告等罪嫌乙案，業經臺
      灣臺中地方法院檢察署檢察官於九十三年八月二十七日以
      九十二年度偵字第二０四一五號為不起訴處分，並於同年
      九月十七日確定，亦有調閱之上開案號偵查卷及卷附之上
      開案號刑事告訴狀、不起訴處分書等影本各一份足按（見
      四一六０號偵查卷第七頁至第一五頁）。
（六）查被告二人明知被害人申釧秉於九十年二月三日係因案外
      人陳欣宏過失肇致車禍而死亡，且陳欣宏已於九十年七月
      十二日業經台灣台中地方法院依過失致人於死罪判處有期
      徒刑五月確定在案，並非告訴人丙○○教唆殺人所致，亦
      明知其二人確曾於八十九年一月二十六日起至同年五月下
      旬某日止之某時，發生過通、相姦行為，並於八十九年十
      一月十三日生有一女申育愉，竟於九十二年六月十八日（
      即該妨害家庭案件一審法院判決有罪後，二審法院判決前
      ）具狀指稱「告訴人（指丙○○）取得長子申釧秉名下不
      動產後，為防事機外洩，竟雇用殺手開車將長子申釧秉活
      活撞死（製造假車禍）」、「告訴人捏造事實向臺中地方
      法院刑事庭誣告夫婿與長媳乙○○通姦」等不實事項，向
      臺灣臺中地方法院檢察署提出告訴，指訴丙○○涉有教唆
      殺人及誣告等罪嫌，足見其二人具有誣告之犯意甚明。
（七）按當事人或辯護人於法院調查證據時，知被告以外之人於
      審判外之陳述不得為證據之情形，而未於言詞辯論終結前
      聲明異議者，視為同意作為證據，刑事訴訟法第一百五十
      九條之五第二項定有明文。查本件被告及其選任辯護人對
      於證人陳欣宏、申薛鴻、李金龍等人上開於審判外之陳述
      ，均表示無意見（見本院卷第四０頁），並未於言詞辯論
      終結前聲明異議，依刑事訴訟法第一百五十九條之五第二
      項之規定，視為同意作為證據。且本院審酌該證人言詞陳
      述作成時並非在非自由意志之情況下所為之陳述，認該言
      詞陳述適當，依同條第一項之規定，自得為證據，亦附此
      說明。
（八）綜上所述，足證被告二人上開所辯顯係飾卸之詞，不足採
      信，是罪證明確，其二人之犯行，均堪以認定。又證人戊○○雖經本院合法傳喚而未到庭作證，惟觀之被告二人聲
      請傳喚該證人之理由為「有關其代表申釧秉車禍肇事者陳
      欣宏至大甲火葬場上香，並與家屬商談和解，並主動安排
      調解之事」等情，顯與本件被告二人是否成立誣告罪之待
      證事項無關，故並不影響本件事實之認定。另被告甲○○
      於本院審理時雖當庭請求傳喚上開作ＤＮＡ鑑定之醫師到
      庭作證，用以證明如何驗ＤＮＡ及費用由何人所支付？惟
      該事項與本件待證事項無涉，且被告二人通、相姦之犯行
      ，業經本院另案判刑確定，並已執行完畢，已至臻明確，
      核無再傳喚該ＤＮＡ鑑定醫師之必要，亦附此敘明。
二、核被告等二人所為，均係犯刑法第一百六十九條第一項之誣
    告罪。其二人間具有犯意聯絡及行為分擔，均為共同正犯。
    又被告二人上開妨害家庭案件所處之有期徒刑五月，均係於
    九十三年十二月二十日易科罰金執行完畢，有台灣高等法院
    被告前按紀錄錶二份足稽，而本件被告二人誣告之犯罪時間
    為九十二年六月十八日，顯係在上開有期徒刑執行完畢之前
    所犯，核與刑法第四十七條所規定累犯之要件不合，公訴人
    上訴意旨認被告二人應成立累犯，尚有誤會。原審調查後，
    適用刑法第二十八條、第一百六十九條第一項，並審酌被告
    二人明知申釧秉係因陳欣宏之過失肇致車禍而死亡，竟以告
    訴人雇用殺手殺死親子之罪名誣指告訴人，對告訴人精神上
    之打擊甚大，且其二人確有通、相姦之犯行，不知檢討，竟
    又誣指告訴人告訴其二人通、相姦，係屬誣告，犯罪動機殊
    值非難，且惡性非輕，並斟酌其二人之誣告行為，促使檢察
    官發動刑事偵查權，嚴重浪費司法資源，犯後猶飾詞否認犯
    罪，難認已有悔意，暨被告甲○○於本件誣告犯行係居於主
    謀之地位、情節較重，被告乙○○則僅係加以配合、情節較
    輕等一切情狀，分別量處被告甲○○有期徒刑十月，被告乙○○有期徒刑六月，以示懲儆，另說明被告二人其餘被訴部
    分，並不能證明（詳如後述），認事用法核無違誤，量刑亦
    妥適。被告二人上訴意旨仍執前詞否認犯罪，並無理由，檢
    察官上訴意旨指摘原判決量刑過輕及被告二人應成立累犯，
    亦無理由（已如前述），均應予駁回。
三、公訴意旨另以：被告甲○○、乙○○二人明知申釧秉因陳欣
    宏過失肇致車禍而死亡，告訴人丙○○係與其二人及乙○○
    之二名子女等共五人均分申釧秉身後之賠償費，其中強制保
    險之理賠係由被告甲○○向保險公司領取，惟告訴人丙○○
    僅多分新台幣（下同）四萬元，竟因告訴人丙○○對其二人
    提出刑事告訴後，而意圖使丙○○受刑事處分，於九十二年
    六月十八日以「告訴人（指丙○○）盜領保險金及喪葬費」
    之不實事項，具狀向臺灣臺中地方法院檢察署提出告訴，指
    訴丙○○涉有侵占罪嫌，因認被告二人此部分亦涉犯誣告之
    罪嫌云云。按犯罪事實應依證據認定之，無證據不得認定犯
    罪事實；又不能證明被告犯罪者，應為無罪之諭知，刑事訴
    訟法第一百五十四條第二項、第三百零一條第一項分別定有
    明文。次按誣告罪之成立，須其申告內容完全出於憑空捏造
    ，若所告尚非全然無因，只因缺乏積極證明，致被誣告人不
    受訴追處罰者，尚難遽以誣告論罪；又誣告罪之成立，以告
    訴人所訴被訴人之事實必須完全出於虛構為要件，若有出於
    誤會或懷疑有此事實而為申告，以致不能證明其所訴之事實
    為真實，縱被訴人不負刑責，而告訴人本缺乏誣告之故意，
    亦難成立誣告罪名（最高法院四十三年臺上字第二五一號及
    四十四年臺上字第八九二號判例參照）。查本件公訴人認被
    告二人涉有此部分誣告罪嫌，無非係以申釧秉死亡後損害賠
    償事件之調解，確係由告訴人丙○○、被告甲○○、被告乙○○及其二名子女五人為聲請人，被告甲○○亦親自到場、
    被告乙○○則委託代理人到場，並約定強制險由被告甲○○
    向保險公司領取等情，有臺中縣大甲鎮調解委員會九十年民
    刑調字第二四號調解書在卷可稽，且被告甲○○亦不否認陳
    欣宏之和解金係由其與被告乙○○、被告乙○○二名子女、
    告訴人等五人均分一情，並供陳因均分後每人應得三十六萬
    元，告訴人多分四萬元而實分四十萬元等情為其論據。惟查
    被告甲○○、乙○○等二人均堅決否認有此部分誣告之犯行
    ，並辯稱：申釧秉死亡後，丙○○確實另外領取保險金及喪
    葬費云云。次查申釧秉死亡後，告訴人丙○○確實先後向臺
    中縣大甲鎮農會領取以申釧秉為被保險人之喪葬津貼十五萬
    三千元及向臺灣人壽保險股份有限公司領取以申釧秉為被保
    險人之身故保險金理賠三萬八千六百四十五元等情，業經原
    審向臺中縣大甲鎮農會及臺灣人壽保險股份有限公司函查後
    ，經臺中縣大甲鎮農會以九十四年一月十四日大鎮農保字第
    ０９４６０００００５號及臺灣人壽保險股份有限公司以九
    十四年五月十一日臺壽理字第００５３９號函覆在案，有上
    開函文兩件可佐，而證人即當時代被告二人撰狀之李金龍於
    原審審理時亦具結證稱：「當時係因丙○○領取保險費前未
    告知乙○○等人，且領取之後亦未分給申釧秉之妻兒，因而
    認為丙○○可能涉有侵占罪，並告知甲○○」等語。則告訴
    人丙○○既確實有領取上開喪葬津貼及身故保險金，被告二
    人乃據此提出告訴，實難率認被告二人具有誣告之主觀犯意
    以及虛構事實設詞申告之犯行。是公訴人所舉之證據並不足
    以證明被告二人確有此部分誣告犯行，此外復查無其他積極
    證據足資認定被告二人確有此部分誣告犯行，是被告二人此
    部分犯行並不能證明。惟因公訴人認此部分犯行與上開科刑
    部分係屬實質上一罪，故不另為無罪之諭知，亦併此說明。
四、被告乙○○於本院言詞辯論時經合法傳喚而無正當理由不到
    庭，爰不待其陳述逕行判決。
五、據上論結，應依刑事訴訟法第三百六十八條、第三百七十一
    條，判決如主文。
本案經檢察官丁○○到庭執行職務。
中    華    民    國    95    年     3    月    31    日
                刑事第八庭  審判長法  官  羅  得  村
                                  法  官  巫  政  松
                                  法  官  劉  榮  服
上列正本證明與原本無異。
如不服本判決應於收受送達後十日內向本院提出上訴書狀，其未
敘述上訴之理由者並得於提起上訴後十日內向本院補提理由書（
均須按他造當事人之人數附繕本）。
                                  書記官  周  巧  屏
中    華    民    國    95    年    4     月    3     日
附錄論罪科刑法條
刑法第一百六十九條第一項：
意圖他人受刑事或懲戒處分，向該管公務員誣告者，處七年以下
有期徒刑。
                                                      Ｆ


司法院資訊處製作；財團法人民間司法改革基金會備份。
